--- 
title_meta  : Capitolo 3
title       : Matrici
description : In questo capitolo imparerai come utilizzare le matrici in R. Alla fine del capitolo, avrai appreso come creare matrici e come effettuare le operazioni di bases su di esse. Per capire come usare le matrici, inizierai analizzando i risultati di Star Wars al box office! Che la forza sia con te!

--- type:NormalExercise xp:100 skills:1 key:e47ee5cd8d
## Che cos'è una matrice?

In R, una matrice è una collezione di elementi dello stipo tipo (numeric, character o logical) disposti in modo ordinato su un numero fisso di righe e colonne. Siccome in questo tutorial lavorerai solo su righe e colonne, le matrici che userai vengono definite matrici bidimensionali.

In R puoi costruire una matrice attraverso la funzione [`matrix()`](http://www.rdocumentation.org/packages/base/functions/matrix). Considera il seguente esempio: 

```
matrix(1:9, byrow = TRUE, nrow = 3)
```

Nella funzione [`matrix()`](http://www.rdocumentation.org/packages/base/functions/matrix):

- Il primo argomento è la collezione di elementi che R disporrà nelle righe e colonne della matrice. Qui utilizziamo `1:9` che è una abbreviazione di `c(1, 2, 3, 4, 5, 6, 7, 8, 9)`.
- L'argomento `byrow` indica che la matrice è riempita per riga. Se volessimo riempire la matrice per colonna, dovremmo impostare l'argomento `byrow = FALSE`. 
- Il terzo argomento `nrow` indica che la matrice deve avere esattamente 3 righe.

*** =instructions
Costruisci una matrice con 3 righe contenente i numeri naturali da 1 a 9 riempita per riga.

*** =hint
Leggi la consegna con attenzione. La risposta è praticamente già stata data!

*** =pre_exercise_code
```{r}
# no pec
```

*** =sample_code
```{r}
# Costruisci una matrice con 3 righe contenente i numeri naturali da 1 a 9
```

*** =solution
```{r}
# Costruisci una matrice con 3 righe contenente i numeri naturali da 1 a 9
matrix(1:9, byrow = TRUE, nrow = 3)
```

*** =sct
```{r}
test_function("matrix", c("data", "byrow", "nrow"),
              incorrect_msg = "Hai creato la matrice in modo corretto? Leggi la consegna, la risposta è gi&#224; stata data!")
test_output_contains("matrix(1:9, byrow=TRUE, nrow=3)",
                     incorrect_msg = "Sembra esserci un problema nella dichiarazione della matrice. Leggi la consegna, la risposta &#232; gi&#224; stata data!")
success_msg("Ottimo! Procedi all'esercizio successivo!")
```


--- type:NormalExercise xp:100 skills:1 key:a736279e3e
## Le matrici

Tempo di iniziare a sporcarsi le mani con le matrici!

Nel prossimo esercizio analizzerai i risultati del box office di Star Wars. Che la forza sia con te!

Nell'editor sono stati definiti tre vettori. Ognuno rappresenta i numeri del box office di uno dei primi tre film di Star Wars. Il primo elemento di ciascun vettore indica i risultati al box office negli Stati Uniti, il secondo elemento si riferisce ai risultati del resto del mondo (fonte: Wikipedia).

Nell'esercizio unirai tutti questi elementi in un unico vettore e successivamente costruirai una matrice.

*** =instructions
- Usa `c(nuova_speranza, impero_colpisce, ritorno_jedi)` per unire tre vettori in un unico vettore. Chiama questo vettore `box_office`.
- Costruisci una matrice con 3 righe, dove ogni riga rappresenta uno dei tre film. Per fare questo, utilizza la funzione `matrix()`. Il primo argomento è il vettore `box_office`, contenente tutti i risultati del box office. Successivamente dovrai specificare il numero di righe, `nrow = 3`, e che vuoi riempire la matrice per riga, `byrow = TRUE`. Chiama la matrice che otterrai `matrice_star_wars`.

*** =hint
- `box_office <- c(nuova_speranza, impero_colpisce, ritorno_jedi)` unirà tutti i numeri presenti nei tre vettori in un unico vettore con 6 elementi.
- Per la seconda parte della consegna, potresti utilizzare `matrix(box_office, nrow = ..., by_row ...)`.

*** =pre_exercise_code
```{r}
# no pec
```

*** =sample_code
```{r}
# Risultati al box office di Star Wars (milioni!)
nuova_speranza <- c(460.998, 314.4)
impero_colpisce <- c(290.475, 247.900)
ritorno_jedi <- c(309.306, 165.8)

# Crea il vettore box_office
box_office <- 

# Costruisci la matrice matrice_star_wars
matrice_star_wars <- 
```

*** =solution
```{r}
# Risultati al box office di Star Wars (milioni!)
nuova_speranza <- c(460.998, 314.4)
impero_colpisce <- c(290.475, 247.900)
ritorno_jedi <- c(309.306, 165.8)

# Crea il vettore box_office
box_office <- c(nuova_speranza, impero_colpisce, ritorno_jedi)

# Costruisci la matrice matrice_star_wars
matrice_star_wars <- matrix(box_office, nrow = 3, byrow = TRUE) 
```

*** =sct
```{r}
msg <- "Non cambiare le variabili `nuova_speranza`, `impero_colpisce` e `ritorno_jedi`!"
test_object("nuova_speranza", undefined_msg = msg, incorrect_msg = msg)
test_object("impero_colpisce", undefined_msg = msg, incorrect_msg = msg)
test_object("ritorno_jedi", undefined_msg = msg, incorrect_msg = msg)

test_object("box_office", incorrect_msg = "Hai unito correttamente i vettori `nuova_speranza`, `impero_colpisce` e `ritorno_jedi` nel vettore `box_office`?")

test_function("matrix", c("data", "nrow", "byrow"),
              incorrect_msg = "Assicurati di specificare in modo corretto gli argomenti passati alla funzione `matrix()`: `box_office`, `nrow = 3`, `by_row = TRUE`.")

test_object("matrice_star_wars",
            incorrect_msg = "Hai assegnato il risultato della chiamata alla funzione `matrix()` alla variabile `matrice_star_wars`?")

success_msg("La forza &#232; effettivamente con te! Prosegui al prossimo esercizio.")
```


--- type:NormalExercise xp:100 skills:1 key:cbbd13e67d
## Assegnare nomi agli elementi di una matrice

Per aiutarti a ricordare cosa è stato immagazzinato alla matrice `matrice_star_wars`, sarebbe utile poter aggiungere i nomi dei film alle righe. Questa operazione ti aiuterebbe non solo a leggere meglio i dati ma anche nel selezionare solo certi elementi dalla matrice.

In modo molto simile ai vettori, puoi aggiungere nomi alle righe e alle colonne di una matrice:

```
rownames(mia_matrice) <- row_names_vector
colnames(mia_matrice) <- col_names_vector
```

Abbiamo preparato due vettori: `regione` e `titoli`. Utilizzerai questi vettori per assegnare i nomi alle colonne e alle righe della matrice `matrice_star_wars`.

*** =instructions
- Utilizza `colnames()` per assegnare i nomi contenuti nel vettore `regione` alle colonne della matrice `matrice_star_wars`.
- Utilizza `rownames()` per assegnare i nomi contenuti nel vettore `titoli` alle righe della matrice `matrice_star_wars`.
- Stampa nella console `matrice_star_wars` per vedere il risultato del tuo lavoro.

*** =hint
Puoi utilizzare `colnames(matrice_star_wars) <- regione` per assegnare nomi alle colonne di `matrice_star_wars`. In modo simile, fai la stessa cosa per le righe.

*** =pre_exercise_code
```{r}
# no pec
```

*** =sample_code
```{r}
# Risultati al box office di Star Wars (milioni!)
nuova_speranza <- c(460.998, 314.4)
impero_colpisce <- c(290.475, 247.900)
ritorno_jedi <- c(309.306, 165.8)

# Costruisci la matrice
matrice_star_wars <- matrix(c(nuova_speranza, impero_colpisce, ritorno_jedi), nrow = 3, byrow = TRUE)

# Vettori regione e titoli, utilizzati per l'assegnamento dei nomi
regione <- c("US", "non-US")
titoli <- c("Una nuova speranza", "L'impero colpisce ancora", "Il ritorno dello Jedi")

# Assegna i nomi contenuti in regione alle colonne


# Assegna i nomi contenuti in titoli alle righe


# Stampa la matrice matrice_star_wars
```

*** =solution
```{r}
# Risultati al box office di Star Wars (milioni!)
nuova_speranza <- c(460.998, 314.4)
impero_colpisce <- c(290.475, 247.900)
ritorno_jedi <- c(309.306, 165.8)

# Costruisci la matrice
matrice_star_wars <- matrix(c(nuova_speranza, impero_colpisce, ritorno_jedi), nrow = 3, byrow = TRUE)

# Vettori regione e titoli, utilizzati per l'assegnamento dei nomi
regione <- c("US", "non-US")
titoli <- c("Una nuova speranza", "L'impero colpisce ancora", "Il ritorno dello Jedi")

# Assegna i nomi contenuti in regione alle colonne
colnames(matrice_star_wars) <- regione

# Assegna i nomi contenuti in titoli alle righe
rownames(matrice_star_wars) <- titoli

# Stampa la matrice matrice_star_wars
matrice_star_wars
```

*** =sct
```{r}
msg <- "Non cambiare le variabili `nuova_speranza`, `impero_colpisce` e `ritorno_jedi`!"
test_object("nuova_speranza", undefined_msg = msg, incorrect_msg = msg)
test_object("impero_colpisce", undefined_msg = msg, incorrect_msg = msg)
test_object("ritorno_jedi", undefined_msg = msg, incorrect_msg = msg)
msg <- "Non cambiare il contenuto di `matrice_star_wars`; cambia solamente i nomi delle righe e delle colonne" 
test_object("matrice_star_wars", incorrect_msg = msg)
msg <- "Non cambiare i vettori predefiniti `regione` e `titoli`."
test_object("regione", undefined_msg = msg, incorrect_msg = msg)
test_object("titoli", undefined_msg = msg, incorrect_msg = msg)
test_object("matrice_star_wars", eq_condition = "equal",
            incorrect_msg = "Hai assegnato i nomi alle colonne di `matrice_star_wars` correttamente? Utilizza `colnames(matrice_star_wars) <- regione` per assegnare i nomi alle colonne; in modo simile, fai la stessa operazione per le righe.")
test_output_contains("matrice_star_wars", incorrect_msg = "Non dimenticarti di stampare nella console `matrice_star_wars` dopo aver assegnato i nomi.")
success_msg("Molto bene! Sei sulla buona strada per diventare uno jedi di R! Continua verso l'esercizio successivo!")
```


--- type:NormalExercise xp:100 skills:1 key:dc0ba70165
## Calcolo del risultato globale al box office

La cosa più importante per un film, per diventare istantaneamente una leggenda a Hollywood, è il risultato complessivo al box office. 

Per calcolare il risultato complessivo al box office, devi fare la somma dei ricavi ottenuti negli Stati Uniti e nel resto del mondo.

La funzione [`rowSums()`](http://www.rdocumentation.org/packages/base/functions/colSums) calcola la somma di ogni riga di una matrice e crea un nuovo vettore:

```
rowSums(mia_matrice)
```

*** =instructions
Calcola il risultato globale al box office e assegnalo al vettore `risultato_mondo`.

*** =hint
`rowSums(matrice_star_wars)` calcolerà la somma di ogni riga, ossia il risultato globale per ogni film.

*** =pre_exercise_code
```{r}
# no pec
```

*** =sample_code
```{r}
# Costruisci la matrice matrice_star_wars
box_office <- c(460.998, 314.4, 290.475, 247.900, 309.306, 165.8)
matrice_star_wars <- matrix(box_office, nrow = 3, byrow = TRUE,
                           dimnames = list(c("Una nuova speranza", "L'impero colpisce ancora", "Il ritorno dello Jedi"), 
                                           c("US", "non-US")))

# Calcola il risultato globale al box office
risultato_mondo <- 
```

*** =solution
```{r}
# Costruisci la matrice matrice_star_wars
box_office <- c(460.998, 314.4, 290.475, 247.900, 309.306, 165.8)
matrice_star_wars <- matrix(box_office, nrow = 3, byrow = TRUE,
                           dimnames = list(c("Una nuova speranza", "L'impero colpisce ancora", "Il ritorno dello Jedi"), 
                                           c("US", "non-US")))

# Calcola il risultato globale al box office
risultato_mondo <- rowSums(matrice_star_wars)
```

*** =sct
```{r}
msg <- "Non cambiare nulla nelle variabili predefinite `box_office_all` e `star_wars_marix`!"
test_object("box_office", undefined_msg = msg, incorrect_msg = msg)
test_object("matrice_star_wars", undefined_msg = msg, incorrect_msg = msg)
test_object("risultato_mondo", incorrect_msg = "Chiama la funzione `rowSums()` sulla matrice `matrice_star_wars` e salva il risultato in `risultato_mondo`.")
success_msg("Molto bene! Avanti al prossimo esercizio.")
```


--- type:NormalExercise xp:100 skills:1 key:6b410c63cc
## Aggiungiamo una colonna con il risultato globale al box office

Nell'esercizio precedente, hai ottenuto un vettore che contiene il risultato globale al box office per ognuno dei tre film della saga Star Wars. Tuttavia, questo vettore non è ancora parte della matrice `matrice_star_wars`.

Puoi aggiungere una colonna o più colonne ad una matrice con la funzione [`cbind()`](http://www.rdocumentation.org/packages/base/functions/cbind). `cbind()` unisce matrici e/o vettori per colonna. Ad esempio: 

```
big_matrix <- cbind(matrix1, matrix2, vector1 ...)
```

*** =instructions
Aggiungi il vettore `risultato_mondo` come nuova colonna alla matrice `matrice_star_wars` e assegna il risultato complessivo alla matrice `all_wars_matrix`. Utilizza la funzione [`cbind()`](http://www.rdocumentation.org/packages/base/functions/cbind).

*** =hint
In questo esercizio, devi passare due variabili a `cbind()`: `matrice_star_wars` e `risultato_mondo`, in questo preciso ordine. Assegna il risultato a `all_wars_matrix`.

*** =pre_exercise_code
```{r}
# no pec
```

*** =sample_code
```{r}
# Costruisci la matrice matrice_star_wars
box_office <- c(460.998, 314.4, 290.475, 247.900, 309.306, 165.8)
matrice_star_wars <- matrix(box_office, nrow = 3, byrow = TRUE,
                           dimnames = list(c("Una nuova speranza", "L'impero colpisce ancora", "Il ritorno dello Jedi"), 
                                           c("US", "non-US")))

# I risultati globali al box office
risultato_mondo <- rowSums(matrice_star_wars)

# Unisci per colonna la nuova variabile risultato_mondo alla matrice matrice_star_wars
all_wars_matrix <- 
```

*** =solution
```{r}
# Costruisci la matrice matrice_star_wars
box_office <- c(460.998, 314.4, 290.475, 247.900, 309.306, 165.8)
matrice_star_wars <- matrix(box_office, nrow = 3, byrow = TRUE,
                           dimnames = list(c("Una nuova speranza", "L'impero colpisce ancora", "Il ritorno dello Jedi"), 
                                           c("US", "non-US")))

# I risultati globali al box office
risultato_mondo <- rowSums(matrice_star_wars)

# Unisci per colonna la nuova variabile risultato_mondo alla matrice matrice_star_wars
all_wars_matrix <- cbind(matrice_star_wars, risultato_mondo)
```

*** =sct
```{r}
msg <- "Non cambiare le variabili predefinite `box_office_all` e `star_wars_marix`!"
test_object("box_office", undefined_msg = msg, incorrect_msg = msg)
test_object("matrice_star_wars", undefined_msg = msg, incorrect_msg = msg)
test_object("risultato_mondo",
            incorrect_msg = "Salva il risultato di `rowSums(matrice_star_wars)` in `risultato_mondo`.")

# TODO: Fix in testwhat
msg <- "Hai usato `cbind()` per aggiungere `risultato_mondo` a `matrice_star_wars`? Dovresti passare `matrice_star_wars` e `world_wide_vector` a `cbind()`, in questo ordine. La matrice risultante, `all_wars_matrix`, dovrebbe avere tre righe e tre colonne."
test_object("all_wars_matrix", eval = FALSE)
test_what(
  expect_equal(
    dim(get("all_wars_matrix", get_solution_env())), 
    dim(get("all_wars_matrix", .GlobalEnv))),
  feedback = msg)

test_object("all_wars_matrix", incorrect_msg = msg)
success_msg("Ottimo lavoro! Dopo aver aggiunto una colonna ad una matrice, il prossimo step &#232; aggiungere righe! Impara come nell'esercizio successivo.")
```


--- type:NormalExercise xp:100 skills:1 key:90195153ec
## Aggiungere una nuova riga

Così come ad ogni azione corrisponde una reazione, ogni funzione [`cbind()`](http://www.rdocumentation.org/packages/base/functions/cbind) ha una controparte [`rbind()`](http://www.rdocumentation.org/packages/base/functions/cbind). (Dobbiamo ammetterlo, con le metafore non ci sappiamo fare). 

Il tuo workspace R, dove "vivono" tutte le variabili che hai definito ([verifica cos'è il workspace](http://www.statmethods.net/interface/workspace.html)), è già stato inizializzato e contiene due matrici:

- `matrice_star_wars` che abbiamo utilizzato fino adesso, con i dati sulla prima trilogia.
- `matrice_star_wars2` con i dati della seconda trilogia.

Scrivi i nomi di queste matrici nella console e premi Invio se vuoi ispezionare il loro contenuto. Se vuoi ispezionare il contenuto dello workspace, puoi digitare `ls()` nella console.

*** =instructions
Utilizza `rbind()` per unire per riga `matrice_star_wars` e `matrice_star_wars2`, in questo preciso ordine. Assegna il risultato alla matrice `all_wars_matrix`.

*** =hint
Unisci le due matrici insieme nel modo seguente:
```
rbind(matrix1, matrix2)
```
Assegna il risultato a `all_wars_matrix`.


*** =pre_exercise_code
```{r}
# Costruisci la prima matrice
box_office_all <- c(461, 314.4, 290.5, 247.9, 309.3, 165.8)
movie_names <- c("Una nuova speranza","L'impero colpisce ancora","Il ritorno dello Jedi")
col_titoli <- c("US","non-US")
matrice_star_wars <- matrix(box_office_all, nrow = 3, byrow = TRUE, dimnames = list(movie_names, col_titoli))

# Costruisci la seconda matrice
box_office_all2 <- c(474.5, 552.5, 310.7, 338.7, 380.3, 468.5)
movie_names2 <- c("The Phantom Menace", "Attack of the Clones", "Revenge of the Sith")
matrice_star_wars2 <- matrix(box_office_all2, nrow=3, byrow = TRUE, dimnames = list(movie_names2, col_titoli))

# Rimuovi tutto tranne all_wars_matrix
rm(box_office_all)
rm(movie_names)
rm(col_titoli)
rm(box_office_all2)
rm(movie_names2)
```

*** =sample_code
```{r}
# matrice_star_wars e matrice_star_wars2 sono disponibili nel workspace
matrice_star_wars
matrice_star_wars2 

# Combina entrambe le matrici dei film di Star Wars in una matrice
all_wars_matrix <- 
```

*** =solution
```{r}
# matrice_star_wars e matrice_star_wars2 sono disponibili nel workspace
matrice_star_wars  
matrice_star_wars2 

# Combina entrambe le matrici dei film di Star Wars in una matrice
all_wars_matrix <- rbind(matrice_star_wars, matrice_star_wars2)
```

*** =sct
```{r}
msg = "Non sovrascrivere le variabili predefinite nel workspace (`matrice_star_wars` e `matrice_star_wars2`)."
test_object("matrice_star_wars", eq_condition = "equal", undefined_msg = msg, incorrect_msg = msg)
test_object("matrice_star_wars2", eq_condition = "equal", undefined_msg = msg, incorrect_msg = msg)

# Fix until testwhat gets updated again
# TODO: Fix in testwhat
test_object("all_wars_matrix", eval = FALSE)
test_what(
  expect_equal(
    dim(get("all_wars_matrix", get_solution_env())), 
    dim(get("all_wars_matrix", .GlobalEnv))),
  feedback = 
    paste("Assicurati di utilizzare la funzione `rbind()` con 2 argomenti: `matrice_star_wars`",
          "e `matrice_star_wars2`. Dovresti ottenere una matrice",
          "con le seguenti dimensioni: 6 righe e 2 colonne."))

test_object("all_wars_matrix", incorrect_msg = "Hai utilizzato `rbind()` in modo corretto per creare `all_wars_matrix()`? `rbind()` dovrebbe prendere due argomenti: `matrice_star_wars` e `matrice_star_wars2`, in questo ordine.")

success_msg("Fantastico! Continua con l'esercizio successivo e scopri come combinare i risultati della funzione `rbind()` con la funzione `colSums()`!")
```


--- type:NormalExercise xp:100 skills:1 key:8d4ad6d232
## Il risultato totale al box office per l'intera saga

Così come ogni funzione [`cbind()`](http://www.rdocumentation.org/packages/base/functions/cbind) ha la sua controparte [`rbind()`](http://www.rdocumentation.org/packages/base/functions/cbind), ogni funzione [`colSums()`](http://www.rdocumentation.org/packages/base/functions/colSums) ha una controparte in [`rowSums()`](http://www.rdocumentation.org/packages/base/functions/colSums). Il tuo workspace R contiene già la matrice `all_wars_matrix` che hai costruito nell'esercizio precedente; digita `all_wars_matrix` nella console per ispezionarla. Adesso calcoliamo i ricavi totali ottenuti al box office per l'intera saga.

*** =instructions
- Calcola i ricavi totali per gli Stati Uniti e il resto del mondo e assegna il risultato alla variabile `vettore_ricavi_totali`. Puoi utilizzare la funzione [`colSums()`](http://www.rdocumentation.org/packages/base/functions/colSums).
- Stampa nella console `vettore_ricavi_totali` per ispezionare il risultato ottenuto.

*** =hint
Dovresti utilizzare la funzione [`colSums()`](http://www.rdocumentation.org/packages/base/functions/colSums) con la matrice `matrice_star_wars` come argomento per trovare il totale ottenuto al box office per regionee.

*** =pre_exercise_code
```{r}
load(url("http://s3.amazonaws.com/assets.datacamp.com/course/intro_to_r/all_wars_matrix.RData"))
```

*** =sample_code
```{r}
# all_wars_matrix è disponibile nel tuo workspace
all_wars_matrix

# Ricavi totali per Stati Uniti e resto del mondo
vettore_ricavi_totali <- 
  
# Stampa a video vettore_ricavi_totali
```

*** =solution
```{r}
# all_wars_matrix è disponibile nel tuo workspace
all_wars_matrix

# Ricavi totali per Stati Uniti e resto del mondo
vettore_ricavi_totali <- colSums(all_wars_matrix)

# Stampa a video vettore_ricavi_totali
vettore_ricavi_totali
```

*** =sct
```{r}
msg = "Non modificare il contenuto di `all_wars_matrix`; &#232; stata già caricata per te nel workspace."
test_object("all_wars_matrix", eq_condition = "equal", undefined_msg = msg, incorrect_msg = msg)
test_function("colSums", "x", incorrect_msg = "Hai utilizzato la funzione `colSums()` sulla matrice all_wars_matrix?")
test_object("vettore_ricavi_totali",
            incorrect_msg = "Hai assegnato il risultato di `colSums(all_wars_matrix)` a `vettore_ricavi_totali`?")
test_output_contains("vettore_ricavi_totali", incorrect_msg = "Non dimenticari ti stampare a video  `vettore_ricavi_totali`!")
success_msg("Benissimo! Vai al prossimo esercizio e impara a selezionare elementi da una matrice.")
```


--- type:NormalExercise xp:100 skills:1 key:1dbf125cf8
## Selezione di elementi da una matrice

In modo simile ai vettori, puoi utilizzare le parentesi quadre `[ ]` per selezionare uno o più elementi da una matrice. Mentre i vettori hanno una sola dimensione, le matrici ne hanno due (righe e colonne). Per questo motivo, dovresti utilizzare una virgola per separare l'indicazione della selezione di riga da quella di colonna. Per esempio:

- `mia_matrice[1,2]` seleziona l'elemento nella prima riga e seconda colonna.
- `mia_matrice[1:3,2:4]` ritorna una matrice con i dati presenti sulle righe 1, 2, 3 e colonne 2, 3, 4.

Se vuoi selezionare tutti gli elementi di una riga o di una colonna, è necessario non mettere alcun numero prima o dopo la virgola, rispettivamente per la selezione di riga e colonna.

- `mia_matrice[,1]` seleziona tutti gli elementi della prima colonna.
- `mia_matrice[1,]` seleziona tutti gli elementi della prima riga.

Torniamo a Star Wars con le conoscenze appena acquisite! Come nell'esercizio precedente, `all_wars_matrix` è già disponibile nel workspace.

*** =instructions
- Seleziona i ricavi ottenuti nel resto del mondo per tutti i film (tutta la seconda colonna di `all_wars_matrix`), salva il risultato come `tutti_non_usa`.
- Utilizza `mean()` su `tutti_non_usa` per calcolare i ricavi medi per tutti i film al di fuori degli Stati Uniti. Stampa il risultato a video.
- Questa volta, seleziona i ricavi nel resto del mondo per i primi due film in `all_wars_matrix`. Salva il risultato come `alcuni_non_usa`.
- Utilizza `mean()` di nuovo per stampare il valore medio di `alcuni_non_usa`.

*** =hint
Puoi selezionare tutta la seconda colonna di una matrice `mia_matrice` utilizzando `mia_matrice[,2]`.

*** =pre_exercise_code
```{r}
load(url("http://s3.amazonaws.com/assets.datacamp.com/course/intro_to_r/all_wars_matrix.RData"))
```

*** =sample_code
```{r}
# all_wars_matrix è disponibile nel workspace
all_wars_matrix

# Seleziona i ricavi ottenuti nel resto del mondo per tutti i film
tutti_non_usa <- 
  
# Media ricavi nel resto del mondo

  
# Seleziona i ricavi ottenuti nel resto del mondo per i primi due film
alcuni_non_usa <- 
  
# Media ricavi nel resto del mondo per i primi due film

```

*** =solution
```{r}
# all_wars_matrix è disponibile nel workspace
all_wars_matrix

# Seleziona i ricavi ottenuti nel resto del mondo per tutti i film
tutti_non_usa <- all_wars_matrix[,2]
  
# Media ricavi nel resto del mondo
mean(tutti_non_usa)
  
# Seleziona i ricavi ottenuti nel resto del mondo per i primi due film
alcuni_non_usa <- all_wars_matrix[1:2,2]
  
# Media ricavi nel resto del mondo per i primi due film
mean(alcuni_non_usa)
```

*** =sct
```{r}
msg = "Non cambiare il contenuto di `all_wars_matrix`; questa matrice &#232; gi&#224; stata caricata per te nel workspace."
test_object("all_wars_matrix", undefined_msg = msg, incorrect_msg = msg)

test_object("tutti_non_usa",
            incorrect_msg = "Hai assegnato a `tutti_non_usa` la seconda colonna di `all_wars_matrix`? Per farlo puoi utilizzare `[, 2]`!")
test_output_contains("mean(tutti_non_usa)",
                     incorrect_msg = "Hai calcolato il valore medio di `tutti_non_usa` digitando `mean(tutti_non_usa)`? Stampa a video il risultato.")
test_object("alcuni_non_usa",
            incorrect_msg = "Hai assegnato a `alcuni_non_usa` i ricavi ottenuti nel resto del mondo per i primi due film? Per farlo puoi utilizzare `[1:2,2]`!")
test_output_contains("mean(alcuni_non_usa)",
                     incorrect_msg = "Hai calcolato il valore medio di `alcuni_non_usa` digitando `mean(alcuni_non_usa)`? Stampa a video il risultato.")
success_msg("Bravo! Continua all'esercizio successivo.")
```


--- type:NormalExercise xp:100 skills:1 key:12acb6aab1
## Un pò di aritmetica con le matrici

In modo del tutto simile ai vettori, gli operatori `+`, `-`, `/`, `*`, ecc... funzionano con le matrici operando elemento per elemento.

Per esempio, `2 * mia_matrice` moltiplica ogni elemento di `mia_matrice` per due.

In qualità di data analyst appena assunto da Lucasfilm, è compito tuo capire quante persone hanno visto il film in ogni area geografica. Hai già i ricavi totali nella matrice `all_wars_matrix`. Assumi che il costo di un biglietto sia 5 dollari. Dividi i numeri del box office per il costo del biglietto e ottieni il numero di spettatori.

*** =instructions
- Dividi `all_wars_matrix` per 5, ottenendo il numero di spettatori in milioni. Assegna la matrice risultato alla variabile `spettatori`.
- Stampa `spettatori` così da poter ispezionare il suo contenuto.

*** =hint
Il numero di spettatori è dato da `all_wars_matrix` diviso per 5.

*** =pre_exercise_code
```{r}
load(url("http://s3.amazonaws.com/assets.datacamp.com/course/intro_to_r/all_wars_matrix.RData"))
``` 

*** =sample_code
```{r}
# all_wars_matrix è disponibile nel workspace
all_wars_matrix

# Stima gli spettatori
spettatori <- 
  
# Stampa la stima nella console

```

*** =solution
```{r}
# all_wars_matrix è disponibile nel workspace
all_wars_matrix

# Stima gli spettatori
spettatori <- all_wars_matrix / 5

# Stampa la stima nella console
spettatori
```

*** =sct
```{r}
msg = "Non cambiare il contenuto di `all_wars_matrix`; questa matrice &#232; gi&#224; stata caricata per te nel workspace."
test_object("all_wars_matrix", undefined_msg = msg, incorrect_msg = msg)

test_object("spettatori",
            incorrect_msg = "Sembra che `spettatori` non sia stato calcolato correttamento. Dividi `all_wars_matrix` per 5 e salva la matrice risultante come `spettatori`.")
test_output_contains("spettatori", incorrect_msg = "Non dimenticarti di stampare `spettatori` in modo da poter ispezionare il risultato.")
success_msg("Eccezionale! Cosa dicono i risultati? 92 milioni di persone sono andate a vedere Una Nuova Speranza nelle sale statunitensi! Impressionante! Continua verso il prossimo esercizio.")
```


--- type:NormalExercise xp:100 skills:1 key:99bd83834d
## Un pò di aritmetica con le matrici (2) 

Così come `2 * mia_matrice` moltiplicava ogni elemento di `mia_matrice` per due, `mia_matrice1 * mia_matrice2` crea una matrice dove ogni elemento è il prodotto degli elementi che occupano la stessa posizione in `mia_matrice1` e `mia_matrice2`. 

Dopo aver osservato i risultati del precedente esercizio, il capo, Lucas, fa notare che il prezzo del biglietto è aumentato nel tempo. Per questo motivo, richiede di effetuare nuovamente l'analisi, sulla base dei prezzi che puoi trovare nella matrice `matrice_prezzo_biglietto` (fonte: imagination).

_Chi conosce già le matrici avrà notato che questa operazione di moltiplicazione non è la moltiplicazione tra matrici insegnata nei corsi di algebra lineare. Per effettuare quel tipo di moltiplicazione in R è necessario utilizzare l'operatore `%*%`._

*** =instructions
- Dividi `all_wars_matrix` per `matrice_prezzo_biglietto` per ottenera la stima del numero di spettatori statunitensi e non per tutti i sei film. Assegna il risultato alla variabile `spettatori`.
- Dalla matrice `spettatori`, seleziona tutta la prima colonna, rappresentante il numero di spettatori statunitensi. Salva questa selezione come `spettatori_usa`.
- Calcola il numero medio di spettatori statunitensi; stampa nella console il risultato.

*** =hint
- Puoi utilizzare la funzione `mean()` per calcolare la media dei valori utilizzati come input.
- Per ottenere il numero degli spettatori negli Stati Uniti, seleziona la prima colonna di `spettatori` utilizzando `spettatori[ ,1]`.

*** =pre_exercise_code
```{r}
load(url("http://s3.amazonaws.com/assets.datacamp.com/course/intro_to_r/all_wars_matrix.RData"))
movie_names <- c("Una nuova speranza","L'impero colpisce ancora","Il ritorno dello Jedi", "The Phantom Menace", "Attack of the Clones", "Revenge of the Sith")
col_titoli <- c("US","non-US")
matrice_prezzo_biglietto <- matrix(c(5, 5, 6, 6, 7, 7, 4, 4, 4.5, 4.5, 4.9, 4.9), nrow = 6, byrow = TRUE, dimnames = list(movie_names,col_titoli))
```

*** =sample_code
```{r}
# all_wars_matrix e matrice_prezzo_biglietto sono già disponibili nel workspace
all_wars_matrix
matrice_prezzo_biglietto

# Numero stimato di spettatori
spettatori <- 

# Spettatori statunitensi
spettatori_usa <- 

# Numero medio di spettatori statunitensi

```

*** =solution
```{r}
# all_wars_matrix e matrice_prezzo_biglietto sono già disponibili nel workspace
all_wars_matrix
matrice_prezzo_biglietto

# Numero stimato di spettatori
spettatori <- all_wars_matrix / matrice_prezzo_biglietto

# Spettatori statunitensi
spettatori_usa <- spettatori[ ,1]

# Numero medio di spettatori statunitensi
mean(spettatori_usa)
```

*** =sct
```{r}
msg <- "Non cambiare il contenuto di `all_wars_matrix`; questa matrice &#232; gi&#224; stata caricata per te nel workspace."
test_object("all_wars_matrix", undefined_msg = msg, incorrect_msg = msg)
test_object("matrice_prezzo_biglietto", undefined_msg = msg, incorrect_msg = msg)

test_object("spettatori",
            incorrect_msg = "Hai creato la matrice `spettatori`? Dovresti dividere `all_wars_matrix` per `matrice_prezzo_biglietto` per ottenerla.")
test_object("spettatori_usa", incorrect_msg = "Per creare `spettatori_usa`, dovresti selezionare tutta la prima colonna da `spettatori`. Per farlo puoi utilizzare `[,1]`!")
test_output_contains("mean(spettatori_usa)", incorrect_msg = "Una volta che hai creato `spettatori_usa`, puoi usare `mean()` per calcolare il numero medio di visitatori negli Stati Uniti. Assicurati di stampare a video il risultato.")

success_msg("E' un fatto! La forza di R &#232; con te! Questo esercizio conclude il capitolo sulle matrici. Prossima tappa del tuo viaggio in R: i fattori.")
```


